臺灣高等法院臺中分院刑事判決
                                    110年度上易字第104號

上  訴  人
即  被  告  林斯明


上列上訴人因竊佔案件，不服臺灣彰化地方法院109 年度易字第
607 號中華民國109 年11月30日第一審判決（起訴案號：臺灣彰
化地方檢察署109 年度偵續字第6 號），提起上訴，本院判決如
下：
    主  文
原判決撤銷。
林斯明無罪。
    理  由
公訴意旨略以：被告林斯明明知座落彰化縣○○鄉○○段000○0地號
  土地原為林瑞彬所有，嗣於民國108年8月20日移轉登記予趙勝
  興。而被告與林瑞彬因土地糾紛素有嫌隙，不滿林瑞彬將土地
  移轉予趙勝興，竟意圖為自己不法之所有利益，基於竊佔之犯
  意，於108年9月間某日，未經趙勝興同意或授權，即在上開土
  地南側臨路面擅自以水泥打樁設置鐵皮圍籬，以此方式竊佔之
  。因認被告涉犯刑法第320條第2項之竊佔罪嫌。
按犯罪事實應依證據認定之，無證據不得認定犯罪事實。又不
  能證明被告犯罪者，應諭知無罪之判決，刑事訴訟法第154條
  第2項、第301條第1項分別定有明文。而認定犯罪事實所憑之
  證據，雖不以直接證據為限，間接證據亦包括在內；然而無論
  直接或間接證據，其為訴訟上之證明，須於通常一般之人均不
  致有所懷疑，而得確信其為真實之程度者，始得據為有罪之認
  定，倘其證明尚未達到此一程度，而有合理之懷疑存在，致無
  從為有罪之確信時，即應為無罪之判決。次按刑法第320條第2
  項之竊佔罪，必須行為人基於竊佔之犯意，意圖為自己或第三
  人不法之利益，而竊佔他人之不動產，即須將他人不動產，意
  圖不法利益，私擅佔據歸於自己或第三人支配之下，而侵害他
  人支配權者，始克相當，若行為人無此種意圖及犯意，縱有客
  觀之竊佔行為，亦因欠缺主觀因素而不構成該罪。 　　
公訴意旨認被告涉犯竊佔罪嫌，係以被告坦承以水泥打樁設置
  鐵皮圍籬之自白、證人趙勝興之指述、現場照片為主要論據。
  訊據被告否認有何竊佔犯行，辯稱：其係在水利地上架設水泥
  樁、鐵皮圍籬，並未佔用東榮段392之1地號土地等語。　　
經查：
㈠證人趙勝興固於偵查中證稱：被告未經其同意即於其所有東榮
  段392之1地號土地上以水泥打樁設置鐵皮圍籬等語，且原審囑
  託彰化縣溪湖地政事務測量結果，亦認被告所架設之水泥樁、
  圍籬等物確有佔用系爭土地，有彰化縣溪湖地政事務所109年9
  月30日函檢附之土地複丈成果圖在卷為憑。然檢察官於偵查中
  並未會同地政事務所測量人員實地履勘現場，究明被告設置之
  水泥樁、鐵皮圍籬有無佔用趙勝興所有系爭土地及佔用面積；
  嗣原審於109年9月26日履勘現場進行測量，該水泥樁、圍籬等
  物已遭拆除，雖勘驗筆錄記載法官指示溪湖地事務所測量人員
  依被告及趙勝興所指圍籬位置進行測量，但被告、趙勝興現地
  所指稱之位置為何？彼此間是否一致而毫無爭議？勘驗筆錄均
  未為記載，亦無2人之簽名確認，則測量人員究竟是以何標準
  認定被告先前所設置水泥樁、圍籬之位置，進而為測量，不無
  疑義。況且溪湖地政事務所復於同年10月20日函文答覆原審法
  院稱「貴院函查被告於108年9月時所設置之圍籬有無佔用到原
  東榮段392-1地號土地，因本所自109年9月26日下午4時現場勘
  測始與本案有涉，該地號之前地上物現況無從知曉等語」，益
  證上開溪湖地政事務所土地複丈成果圖尚無從據為被告佔用系
  爭土地之認定。
㈡按刑法第320條第2項之竊佔罪要件，係以行為人於違反或未徵
  得權利人同意之情形下，不法佔用他人不動產，即將有權使用
  者對該不動產之監督管領力予以排除，進而將之移入行為人自
  己持有支配狀態之行為。而所謂持有支配狀態，係指行為人對
  該標的物存有事實上管領力，即須對該不動產存有確定與繼續
  之支配關係，或已立於得排除他人干涉之狀態，始足當之，就
  空間言，通常即指人與不動產間已有場所上之結合，基於此種
  結合關係，行為人之於該不動產即可立於排除他人干涉之狀態
  ，並足彰顯此種排除力之時間上繼續性。次按竊佔罪之不法所
  有意圖係指行為人對於竊佔之物欲排斥原權利人之支配而由自
  己以所有人或有權使用人地位自居之心理狀態，亦即行為人主
  觀上意欲持續地破壞他人對於客體的支配關係，而使自已對於
  客體處於類似所有人之地位而言。行為人是否自始即有不法所
  有意圖，雖屬內心狀態，然仍得由其表現在外的客觀狀態或物
  本身之性質加以綜合判斷，諸如有無就物為攸關權義或處分之
  行為、使用時間之久暫、該物是否因使用而產生耗損、在一般
  相同之客觀情狀下，所有人或權利人有無可能同意行為人之使
  用行為等情狀，予以綜合判斷。查被告因與林瑞彬間遷讓房屋
  訴訟敗訴而遭強制執行後，乃以水泥樁設置鐵皮圍籬方式復舊
  已遭拆查之原地上物圍牆部分，此據被告供稱在卷，並有其所
  提古宅被拆前之原貌照片、鐵皮圍籬照片在卷可稽；又被告所
  架設之鐵皮圍籬，位在系爭土地之南側，且如同圍牆般呈現一
  直線，並未使系爭土地形成客觀上僅可供被告個人使用之封閉
  狀態一情，亦有照片在卷可稽，依此客觀事實，實無從認定被
  告就系爭土地存有事實上管領力而達持有支配之狀態。再參酌
  證人趙勝興於原審證稱：「…我去拍照的時候，圍籬有部分越
  過界樁，有些沒有越過，應該是A點到B點之間有一點到二點確
  定有越過界樁，使用到東榮段392-1地號的土地」、「我只知
  道被告是沿著水溝圍圍籬。被告圍籬的水泥柱有部分有使用到
  東榮段392-1地號土地，有部分沒有使用到」等語，則被告若
  自始即有佔用系爭土地之不法所有意圖，應無如證人所述僅A
  點到B點間有一點到兩點確定有越過界樁之情形，是被告主觀
  上是否具有不法所有意圖，亦非無疑。
綜上所述，檢察官所舉之證據，尚未達於通常一般之人均可得
　確信而無合理之懷疑存在之程度，無法使本院形成被告有罪之
  確信心證，即不能證明其犯罪，揆諸前揭說明，自應為其無罪
　之諭知。
原審未詳酌上情，而對被告為有罪之諭知，自有未洽，被告否
  認犯罪提起上訴，為有理由，應由本院將原判決撤銷，另為被
　告無罪之諭知。
據上論斷，應依刑事訴訟法第369條第1項前段、第364條、第301
條第1項，判決如主文。
本案經檢察官楊閔傑提起公訴，檢察官張慧瓊到庭執行職務。
中　　華　　民　　國　 110　　年　　4 　　月　　21　　日
       　　刑事第六庭    審判長法　官  唐  光  義
 　　　　　　　　　　　　　    法　官  許  冰  芬
 　　　　　　　　　　　　　　  法　官  鍾  貴  堯                         
以上正本證明與原本無異。     
不得上訴。
                               書記官  何  佳  錡 
中　　華　　民　　國　 110　　年　　4 　　月　　21　　日